臺灣嘉義地方法院刑事判決　　　　　　　94年度交訴字第25號
公　訴　人　臺灣嘉義地方法院檢察署檢察官
被　　　告　丙○○
選任辯護人　張雯峰律師
　　　　　　張蓁騏律師
　　　　　　奚淑芳律師
被　　　告　乙○○
選任辯護人　嚴庚辰律師
　　　　　　陳國瑞律師
上列被告因業務過失致死案件，經檢察官提起公訴（93年度偵字
第5156號、94年度偵字第3260號），本院判決如下：
    主  文
丙○○從事業務之人，因業務上之過失致人於死，處有期徒刑壹
年拾月。
乙○○無罪。
    事  實
一、緣交通部臺灣鐵路管理局所屬彰化電力隊將33米八軌門型架
    和雙槽結構柱，以施工圖交付祥椿工業有限公司承攬，而祥
    椿工業有限公司將貨物之運送交付鄭朝熙承攬，鄭朝熙僱用
    乙○○擔任駕駛，僱用鄭子龍擔任駕駛之助手。乙○○與鄭
    子龍於民國93年8月24日下午3、4時許，由彰化縣彰濱工業
    區出發，駕駛車牌號碼128-GV號大貨車，於同日下午4時55
    分運送上開貨物抵達位於嘉義市○段○○段11之11號土地內
    之臺灣鐵路管理局嘉義站第二貨物站，貨車停穩後即由乙○○及鄭子龍解開綑綁前揭貨物之繩索，並由受僱於祥椿工業
    有限公司之堆高機駕駛丙○○會同乙○○丈量貨物之長度，
    丈量後乙○○收拾完繩索站立貨車駕駛座左前方背對著堆高
    機，而鄭子龍則仍於貨車駕駛座右方車旁收拾繩索，丙○○
    原應注意於仍有人於貨車旁收拾繩索時，如貿然卸貨將導至
    危險之結果，並能注意，竟未注意，貿然駕駛堆高機開始卸
    貨，嗣丙○○駕駛之堆高機碰觸貨車左方之雙槽結構柱後，
    導至位於貨車右方重1129公斤、長7.9公尺、寬80公分、厚
    38.1公分之雙槽結構柱掉落壓在鄭子龍身上致其受有頭部外
    傷與顱骨骨折等傷害，經送醫仍不治死亡。
二、案經鄭子龍之母丁○○○訴請內政部警政署鐵路警察局第三
　  警務段報請台灣嘉義地方法院檢察署檢察官偵查起訴。
    理  由
壹、丙○○有罪判決部分：
一、認定犯罪事實所憑之証據及理由：
    訊據被告丙○○對於前開事實，除其是否駕駛堆高機碰觸雙
    槽結構柱之事實尚有爭執外，其餘事實均不爭執，並有現場
    圖1紙、偵查中現場履勘、相驗照片共48幀、相驗筆錄、相
    驗屍體證明書、驗斷書各1份及行政院勞工委員會南區勞動
    檢查所94年5月11日勞南檢綜字第0945004554號函附職業災
    害檢查報告書附卷可稽，自堪信為真實。故本案之爭點為被
    告丙○○是否駕駛堆高機碰觸雙槽結構柱導致貨車載運之雙
    槽結構柱掉落壓死鄭子龍之結果，經查：
(一)案發時即於93年8月24日下午4時55分許，乙○○所駕駛車牌
    號碼128-GV號大貨車停放於臺灣鐵路管理局嘉義站第二貨物
    站，貨車停穩後即由乙○○及鄭子龍完全解開綑綁前揭貨物
    之繩索，並由受僱於祥椿工業有限公司之堆高機駕駛丙○○
    會同乙○○丈量貨物之長度，丈量後乙○○收拾完繩索站立
    貨車駕駛座左前方背對著堆高機等情，業據証人即當場目擊
    証人甲○○及証人即同案被告乙○○於本院行交互詰問時証
    述屬實 (見本院卷67至80頁)。故依前開証人之証述，案發
    時乙○○及鄭子龍即已解開綑綁貨物之繩索。而查掉落壓在
    鄭子龍身上致其死亡之雙槽結構柱，重達1129公斤、長7.9
    公尺、寬80公分、厚38.1公分，此有前揭行政院勞工委員會
    南區勞動檢查所94年5月11日勞南檢綜字第0945004554號函
    附職業災害檢查報告書附卷可稽。另據証人甲○○之証述，
    自貨車解開貨物之繩索、丈量至前揭雙槽結構柱壓在鄭子龍
    身上之時間差有數分鐘之久 (見本院卷第72頁)，則以重達
    1129公斤之雙槽結構柱如未堆疊良好，衡諸經驗法則，於解
    開繩索時將立即快速掉落，而非於解開繩索後尚可丈量長度
    ，並於數分鐘後始掉落，故雙槽結構柱之堆疊尚屬穩固應堪
    認定。
(二)前揭雙槽結構柱之堆疊既已穩固，則如無外力介入，以寬80
    公分，重達1129公斤之雙槽結構柱當無掉落之理，另參諸証
    人甲○○証稱被告丙○○業已駕駛堆高機處於發動狀態 (
    見本院卷第72頁)，而証人即同案被告乙○○則証稱其於背
    對著堆高機時，聽到堆高機發動之聲音，並聽到碰的一聲，
    轉頭時已見堆高機之牙伸入雙槽結構柱之架子 (見本院卷第
    76至第78頁)，參諸証人之証詞，如非被告丙○○駕駛堆高
    機撞擊貨車左側之雙槽結構柱，斷無可能使堆疊結構穩固之
    雙槽結構柱自貨車右側掉落之理，故証人之証述應具有可信
    性，從而本案貨車右方之雙槽結構柱掉落之結果係由被告丙○○駕駛堆高機撞擊貨車左側之雙槽結構柱等情，應堪認定
    。按被告丙○○駕駛堆高機於卸貨時應注意仍有人於貨車旁
    收拾繩索時，如貿然卸貨將導至危險之結果，依當時情形又
    無不能注意之情形，竟未注意貨車助手鄭子龍仍在收拾繩索
    中，貿然駕駛堆高機卸貨，因而導致雙槽結構柱掉落壓死鄭
    子龍之結果，其對於鄭子龍死亡之結果有過失及因果關係，
    應堪認定。至其雖另辯稱駕駛堆高機前業已取得貨車駕駛即
    同案被告乙○○同意，惟究竟是否同意並無証據可資佐証，
    又縱然有同意亦無法免除被告丙○○於駕駛堆高機卸貨時之
    注意義務，所辯純係卸責之詞，不足採信。
二、論罪科刑之理由：
    核被告丙○○所為，係犯刑法第276條第2項之業務過失致死
    罪。審酌被告丙○○駕駛堆高機未盡其應盡之注意義務，貿
    然操作堆高機，導致被害人鄭子龍死亡之結果，其過失之情
    節甚為嚴重，且因而侵害他人之生命法益，犯罪後尚未與被
    害人家屬和解，且意圖卸責等一切情狀，量處如主文所示之
    刑。
貳、乙○○無罪部分：
一、起訴意旨略以：
    乙○○為大貨車駕駛，於93年8月24日下午3、4時許，承攬
    祥椿工業有限公司欲將出售予交通部臺灣鐵路管理局所屬彰
    化電力隊之33米八軌門型架與雙槽結構柱搬運工作，於同日
    下午4時55分許，駕駛車牌號碼128─GV號大貨車與所屬雇主
    鄭朝熙所僱用之助手鄭子龍將上開貨物運抵臺灣鐵路管理局
    嘉義站第二貨物站，而丙○○亦駕駛堆高機等待該處，乙○○等人將綑綁繩子解下後，欲將上開貨物卸下，乙○○與丙○○2人均明知駕駛堆高機卸貨時，除應注意是否有他人進
    入操作半徑內或附近有危險之虞之場所，更應注意單一之重
    量超過100公斤以上物料裝卸時，應有專人決定作業方法及
    順序，並指揮作業，禁止與作業無關人員進入作業場所及監
    督作業狀況，尤以堆高機自大貨車卸載貨物時，可能撞擊大
    貨車之車身，導致大貨車上之貨物因此掉落，更應特別注意
    大貨車附近是否已淨空，始得開始作業，而依當時情狀，並
    無不能注意之情事，均疏於注意，恰有鄭子龍也疏於注意，
    於上開堆高機卸貨時站立於上開大貨車之右後方，因堆高機
    卸載時撞擊大貨車上貨物，導致位於大貨車右方之鐵架掉落
    壓在鄭子龍身上，使鄭子龍受有頭部外傷與顱骨骨折等傷害
    ，經送醫後不久即不治死亡，因認被告乙○○涉有刑法第
    276 條第2項之業務過失致死罪等情。
二、本院之判斷：
    公訴人指稱被告乙○○涉有業務過失致死罪之証據無非係以
　　告訴人鄭常月蘭、被告丙○○之指證、現場圖1紙、現場履
　  勘、相驗照片共48幀、相驗筆錄、相驗屍體證明書、驗斷書
    各1份為証，並引勞工安全衛生設施規則第116條第1項第3款
    、第167條為據，認一般以堆高機卸貨時，大貨車司機會停
    車後將綑綁貨物之繩子解開，再將大貨車車斗活動式外框（
    俗稱車邊仔）放下，取下插架（即連結前後車斗活動式外框
    ）後，助手負責整理繩子，而由大貨車司機在車旁指揮堆高
    機司機行進之方向、距離等搬運必要事項，少有堆高機司機
    自行搬運之可能等情為訴追之基礎。惟本院基於下列理由，
    認為應判決被告乙○○無罪：
(一)按犯罪事實應依證據認定之，無證據不得認定犯罪事實；又
    不能證明被告犯罪者，應諭知無罪之判決；刑事訴訟法第
    154條第2項、第301條第1項分別定有明文。又刑事訴訟上證
    明之資料，無論其為直接或間接證據，均須達於通常一般之
    人均不致有所懷疑，而得確信其為真實之程度，始得據為有
    罪之認定，若其關於被告是否犯罪之證明未能達此程度，而
    有合理懷疑之存在，致使無從形成有罪之確信，即不得遽為
    不利被告之認定；且告訴人之指訴係以使被告受刑事訴追為
    目的，故其陳述是否與事實相符，仍應調查其他證據以資審
    認，此有最高法院76年台上字第4986號、30年上字第816號
    、52年台上字第1300號判例可資參照。
(二)查本案被告乙○○是否應負業務過失致死之罪責，係以其具
    有過失為前提，而所謂過失應具有注意義務，能注意而不注
    意或對於構成犯罪事實，雖預見其發生而確信其不發生者，
    始得以過失之罪責相繩。故本案應先確認者係被告乙○○是
    否有注意義務，於有注意義務而未盡注意義務時，始得以過
    失相繩。查公訴人雖引用勞工安全衛生設施規則第116條第1
    項第3款、第167條為據，惟查該法令適用之對象係以雇主為
    規範對象，此有前開條文可資參照，經查被告乙○○係受雇
    於鄭朝熙已如前述，此業據被告乙○○供述在卷，公訴人亦
    不爭執 (見本院卷第24頁)，且參諸証人甲○○証述祥椿工
    業有限公司係將貨物之運送交付鄭朝熙承攬 (見本院卷第73
    頁)，有前揭行政院勞工委員會南區勞動檢查所94年5月11日
    勞南檢綜字第0945004554號函附職業災害檢查報告書第4頁
    附卷可稽，故被告乙○○為受雇人應堪認定，被告乙○○既
    非雇主，從而公訴人引用勞工安全衛生設施規則第116條第1
    項第3款、第167條作為課予被告乙○○注意義務之依據顯然
    已失所附麗。
(三)而公訴人雖另論述卸貨時大貨車司機須在車旁指揮堆高機
    司機行進之方向、距離等搬運必要事項，少有堆高機司機自
    行搬運之可能云云，惟前揭勞工安全衛生設施規則第116條
    第1項第3款、第167條已明白規定雇主對於就業場所作業之
    車輛機械，應使駕駛者或有關人員負責執行於車輛系營建機
    械作業時，禁止人員（駕駛者等依規定就位者除外）進入操
    作半徑內或附近有危險之虞之場所。而雇主使勞工於載貨台
    從事單一之重量超越一百公斤以上物料裝卸時，應指定專人
    採取一定之安全措施。其被課予義務之人均為雇主，故前揭
    公訴人所論述被告乙○○應指揮堆高機司機行進之方向云云
    ，均為雇主應負擔之義務，且並無証據証明被告乙○○之雇
    主鄭朝熙業已授權被告乙○○執行前開事項，故從法令課予
    之義務觀察，被告乙○○顯然非法令上之義務人，公訴人認
    為受雇人即被告乙○○仍負有前揭指揮堆高機司機行進之方
    向等義務，顯然與前揭法令相違背。而被告乙○○雖無法令
    上之義務，惟究竟有無契約上或其他義務？據証人甲○○之
    証述，前開雙槽結構柱之運送，係由鄭朝熙所承攬，而裝、
    卸載部分則由祥椿工業有限公司負責 (見本院卷第73頁)，
    故從契約所課予義務的角度觀察，前揭雙槽結構柱之裝、卸
    載顯然均應由祥椿工業有限公司負責，則被告乙○○既係受
    雇於僅負運送義務之鄭朝熙，如何能要求被告乙○○對於貨
    物之卸載應負有注意義務。又被告乙○○於收拾繩索後背對
    著堆高機時，堆高機業已啟動，於其轉頭時始發現堆高機已
    觸及載運之貨物，已如前述，則被告乙○○對此不可預料之
    狀況，尚難課予注意之義務，而認其負有過失罪責。故本案
    無論從法令、契約課予義務之角度觀察，甚或從經驗法則之
    判斷，被告乙○○均無注意義務，既無注意義務，尚難令被
    告乙○○負過失之責任，被告乙○○既無過失，自無公訴人
    所指業務過失致死之罪責，此外復查無其他積極証據足以証
    明被告乙○○涉有業務過失致死之罪責，依法自應為無罪之
    判決。
(四)本案祥椿工業有限公司承攬前揭貨物之運送及裝卸工作，其
    中運送部分交付鄭朝熙承攬，而依勞工安全衛生設施規則第
    116條第1項第3款、第167條之規定，雇主對於就業場所作業
    之車輛機械，應使駕駛者或有關人員負責執行於車輛系營建
    機械作業時，禁止人員（駕駛者等依規定就位者除外）進入
    操作半徑內或附近有危險之虞之場所。而雇主使勞工於載貨
    台從事單一之重量超越一百公斤以上物料裝卸時，應指定專
    人採取一定之安全措施。查本案雇主並未指定專人負責採取
    安全措施，故祥椿工業有限公司之負責人或其他雇主對於鄭
    子龍之死亡是否負有罪責，有無過失及因果關係等，應由公
    訴人另為審慎偵查，附此敘明。
據上論斷，應依刑事訴訟法第299條第1項前段、第301第1項，刑
法第276條第2項，罰金罰鍰提高標準條例第1條前段，判決如主
文。
本案經檢察官侯德人到庭執行職務
中　　華　　民　　國　　　94　年　　10　　月　31      日
                 刑事第二庭  審判長法  官  夏金郎
                                   法  官  洪嘉蘭
                                   法  官  黃義成
右正本證明與原本無異。
如不服本判決，應於判決送達後10日內，向本院提出上訴狀。
中　　華　　民　　國　　　94　年　　10　　月　31      日
                                   書記官  許龍崑
附錄法條：
刑法第276條：
因過失致人於死者，處二年以下有期徒刑、拘役或二千元以下罰
金。
從事業務之人，因業務上之過失犯前項之罪者，處五年以下有期
徒刑或拘役，得併科三千元以下罰金。
